【裁判字號】    94,上訴,3011
【裁判日期】    950322
【裁判案由】    殺人未遂
【裁判全文】
臺灣高等法院刑事判決                94年度上訴字第3011號
  上  訴  人  臺灣臺北地方法院檢察署檢察官
  上  訴  人
  即  被  告  甲○○
  被      告  丙○○
  被      告  丁○○
  共      同
  指定辯護人  本院公設辯護人李廣澤
上列上訴人因被告殺人未遂案件，不服臺灣臺北地方法院93年度
訴字第622號，中華民國94年6月29日第一審判決（起訴案號：臺
灣臺北地方法院93年度偵字第2645號），提起上訴，本院判決如
下：
    主  文
上訴駁回。
    事  實
一、甲○○、丙○○、丁○○三人於民國92年10月22日上午8時
    許，在臺北市中山區○○○路○段90巷2號店招牌為「台南無
    刺虱目魚肚」，由謝春米、楊武雄母子經營之海產小吃店內
    飲酒用餐，3人均未達於喪失或減損對於外界事務感知判斷
    能力之程度，其間葉蒼榮亦與其友人郭永其等人同在該處飲
    酒用餐，葉蒼榮之二名友人並先行離去，後因葉蒼榮懷疑甲○○等三人嫌惡伊與友人用餐時過於喧囂，遂於92年10月22
    日上午9時許，追躡業已結帳完畢步出店外之甲○○等三人
    ，並與甲○○等三人發生衝突；甲○○、丙○○、丁○○三
    人事後尋思深覺憤懣，遂基於傷害人之身體之犯意聯絡，推
    由丙○○、丁○○二人前往臺北市中山區○○○路○段、吉
    林路口之勝立生活百貨店內以新臺幣（下同）999元代價，
    購買牛肉刀3把，甲○○等三人並於臺北市中山區○○○路○
    段90巷口分配一人1把後前往該海產小吃店，瞥見葉蒼榮正
    在前開海產小吃店前，甲○○即率先持業已拆封之牛肉刀1
    把衝向葉蒼榮並高喊「別走」，丙○○、丁○○各持刀尾隨
    在後，葉蒼榮見狀，即順手持該海產小吃店外廚房擺放之小
    型木柄平底鋁鍋抵擋，然旋遭甲○○持刀撥除，由甲○○、
    丁○○、丙○○三人基於先前傷害犯意聯絡，持刀（丙○○
    之刀並未拆封）或徒手賡續攻擊葉蒼榮，造成葉蒼榮跌倒在
    地，並受有左前額6×1×1.5公分撕裂傷、右鼻2.5×0.2 ×
    0.3公分撕裂傷、左前臂2公分撕裂傷並韌帶斷裂等傷害，葉
    蒼榮則因與甲○○爭搶甲○○所持牛肉刀，造成甲○○右手
    多處裂傷（6×0.5×0.5公分、2×0.3×0.2公分、1×1公分
    ）、右大腿裂傷（4×2×1公分）、左眼眶瘀傷等傷害（甲○○受傷部分未據告訴），甲○○受傷後益形憤怒，竟單獨
    起意殺死葉蒼榮洩憤，而變更為殺人之犯意，持所有牛肉刀
    逕直刺入葉蒼榮之左胸，致葉蒼榮受有左前胸刀傷導致第六
    肋骨骨折、肋間動脈破裂、血胸3350公克及肺右上葉裂傷之
    傷害，經楊武雄協助送醫，醫師施救得宜，始倖免於死，臺
    北市政府警察局中山分局長春路派出所員警據報前往現場，
    循線查獲逃逸之甲○○、丙○○、丁○○三人，並扣得甲○○、丙○○、丁○○等人所有供犯罪所用之牛肉刀3把。
二、案經葉蒼榮之妻乙○○訴由臺北市政府警察局中山分局移送
    臺灣臺北地方法院檢察署檢察官偵查起訴。
    理  由
一、首查，被告甲○○、丙○○、丁○○三人就渠等於警詢所為
    之供述，均供稱：「警察局做的筆錄我沒有被刑求，筆錄是
    邊問邊做，做完筆錄後我看完才簽名。」等語（見原審93年
    7月20日準備程序筆錄），並無刑事訴訟法第156條第1項規
    定無證據能力之情形，又被告甲○○、丙○○、丁○○三人
    於接受警詢時，雖臺北市政府警察局中山分局長春路派出所
    員警均未依刑事訴訟法第43條之1第2項規定，由行詢問以外
    之人制作詢問筆錄，然其中被告丙○○、丁○○之筆錄均已
    註明係因該所警力不足而由員警洪德寬、陳瑞斌單獨制作筆
    錄，並經被告丙○○、丁○○同意在卷，復有全程錄音，依
    刑事訴訟法第43條之1第2項但書規定，仍具有證據能力，至
    被告甲○○警詢時之供述，雖未經註明有何情況急迫或事實
    上原因不能由行詢問以外之人制作詢問筆錄，然此部分亦經
    全程錄音，參酌刑事訴訟法第158條之4規定，審酌被告甲○○亦不爭執此部分供述之真實性、任意性，基於人權保障及
    公共利益之均衡維護，應認違背此等法定程序取得之證據仍
    有證據能力；又本件扣得之牛肉刀3把，係被告三人於案發
    後棄置於臺北市中山區○○○路○段90巷2號現場及仍插在被
    害人左胸者，乃偵查機關任意取得，並無違背法定程序取得
    此部分證據之情，亦有證據能力；再就扣案牛肉刀3把上所
    為之鑑定，其中內政部警政署刑事警察局93年2月4日刑醫字
    第0920242200號鑑驗書，係檢察官指揮警方進行之鑑定，有
    卷附發回補足案件指揮書1份可稽，依刑事訴訟法第198條規
    定，認係檢察官所發動之鑑定，自屬合法，又本件所為之鑑
    定係依刑事訴訟法第208條第1項規定囑託機關所為之鑑定，
    依同條第2項規定，本無準用同法第202條規定要求鑑定機關
    於鑑定前具結之情，況受囑託實施鑑定之內政部警政署刑事
    警察局實施鑑定之劉素、黃嚴禾二人均經原審傳訊到庭，
    對渠等之專業能力、鑑定方法、相關鑑定結論等亦經渠等具
    結陳述明確，是此部分鑑定內容，自亦有證據能力；至證人
    楊武雄、謝春米、葉蒼榮、郭永其於審判外之陳述，並未經
    被告及其辯護人於本院言詞辯論前聲明異議，且本院審酌該
    陳述作成之情況，亦認為適當作為證據，應認亦有證據能力
    。
二、訊之被告丁○○、丙○○均坦認有相偕購買扣案牛肉刀3把
    ，並與被告甲○○基於共同傷害被害人葉蒼榮之犯意聯絡及
    行為分擔，而於上揭時地為攻擊被害人葉蒼榮之行為，然辯
    稱：僅有以拳腳傷害葉蒼榮之意思，並無以所持牛肉刀傷害
    葉蒼榮之意云云；訊之被告甲○○雖不諱言有持牛肉刀攻擊
    葉蒼榮之情，並於案發後逃離現場躲藏於附近等情，然否認
    有何殺人未遂犯行，辯稱：當初不知被告丙○○、丁○○要
    前去購刀，伊持刀僅係要嚇葉蒼榮，並無傷害或殺葉蒼榮之
    意，係因葉蒼榮見伊持刀過去，即從麵攤拿鐵杓向伊衝過來
    ，並將伊所持牛肉刀打掉，兩人即撲倒在地爭搶該刀，其間
    伊右大腿遭葉蒼榮持刀劃傷，右手因爭搶時碰到刀刃而受傷
    ，至於葉蒼榮所受傷害可能是搶刀時不慎造成的云云，經查
    ：
  (一)標示為「被告丁○○所有之牛肉刀」上血跡與葉蒼榮之DNA-
    STR型別相同，又標示為「被告甲○○所有之牛肉刀」上血
    跡DNA-STR型別為混合型，主要型別與楊武雄之DNA-STR型別
    相同、較弱型則與葉蒼榮之DNA-STR型別相符，另標示為「
    丙○○所有之牛肉刀」上血跡與丁○○之DNA-STR型別相同
    等情，有內政部警政署刑事警察局93年2月4日刑醫字第0920
    242200號鑑驗書、93年10月28日刑醫字第0930217245號鑑驗
    書、94年5月3日刑醫字第0940063493號鑑驗書等在卷可稽。
    原審辯護人雖爭執上開牛肉刀之正確持有人，並聲請對上開
    牛肉刀上指紋進行鑑驗，然扣案牛肉刀3把上雖採得指紋2枚
    ，惟因紋線模糊及特徵點不足，致無法比對等情，有內政部
    警政署刑事警察局93年9月16日刑紋字第0930182514號鑑驗
    書在卷可稽，惟被告三人於警詢時業在個別牛肉刀照片下方
    註記姓名並捺指印而分別供述為渠等所持有，且扣案牛肉刀
    之形式、大小均不相同，其中1把牛肉刀之包裝仍然完好者
    ，即標示為「被告丙○○所有之牛肉刀」，核與被告丙○○
    係將所有牛肉刀連同包裝丟棄路旁交由證人謝春米取去等情
    （詳見後述）相符，另證人楊武雄證稱：「其中1把（牛肉
    刀）是我搶下來後，我丟到汽車底下面，在還沒有搶下之前
    ，我手被劃傷流血，至於是從何人手中搶下來，我沒有注意
    。」等語（見原審93年9月16日審判筆錄），證人謝春米亦
    證稱：「我兒子楊武雄有過去勸架，手被劃了一刀。」等語
    （見原審93年9月16日審判筆錄），再衡諸被告丙○○供稱
    ：「我只看到葉蒼榮、甲○○、丁○○、楊武雄四個人擠在
    一起，頭先是甲○○與葉蒼榮，後來丁○○過來搶刀，後來
    楊武雄過來搶下那刀子，他是靠過去，蹲下來把刀子拿走。
    」，被告丁○○供稱：「（楊武雄有無過去幫忙拉？）是我
    與楊武雄幫忙在拉。」「我有看見甲○○與葉蒼榮互搶刀。
    」等語（以上見原審94年6月8日審判筆錄及核退卷第4頁）
    ，另證人楊武雄復證稱：「我靠過去時，只剩下1把刀在揮
    ，在何人手上我不清楚。」（見偵卷第79頁）「我不知道總
    共有幾把刀，我就專注搶下1把刀，丟進路旁汽車下面，因
    為在場的任何人手上沒有刀子就結束了。」等語（見原審93
    年9月16日審判筆錄），被告甲○○供稱：「當時我與葉蒼
    榮滾倒在地上，丙○○、丁○○是站著的，他們幫忙搶刀。
    」等語（見原審94年6月8日審判筆錄），是標示為「被告甲○○所有之牛肉刀」即係被告甲○○所有、為葉蒼榮與被告
    甲○○爭搶並劃傷證人楊武雄之牛肉刀無誤，此亦與上開鑑
    驗結果相符；況證人即內政部警政署刑事警察局93年2月4日
    刑醫字第0920242200號鑑驗書之鑑定人劉素亦證稱：「（
    你剛才說你是從這3把刀子當中採取血液檢體做為鑑定依據
    ，剛才辯護人問你時，你說只各採一個點，如何判斷採取何
    部分血液？）我們是要研判是殺誰，所以我們採刀刃上的，
    在甲○○刀子上，血跡量上較多，我採取刀尖部分，在丁○○刀子，血液量沒有那麼多，刀尖上有微量血跡。在丙○○
    刀子在靠近握把處，有一點沾抹狀的血跡，我們是採取這部
    分的血跡。（在另外這2把刀當中，可否形容在甲○○刀子
    上面血液噴濺情形如何？）血跡在其中一面的沾染比較多，
    另外一點偏點狀血跡，比較少，我們採取血跡量比較多的那
    邊，以比例上來看，在該刀佔了至少30%分面積，比較少的
    那邊，大約有10%的面積。（能否形容在丁○○刀子上，血
    跡噴濺如何？）在刀尖的位置。以目視來看，是點狀比較多
    。比較沒有大面積血液沾染在上面。以比例上來看，算是很
    少，無法估計。」等語（見原審94年2月2日審判筆錄），並
    有卷附扣案牛肉刀照片3幀可佐，是各牛肉刀上血跡分佈程
    度、情形亦迥不相同，自無誤認之虞；至原審辯護人另爭執
    扣案牛肉刀送驗過程可能因包裝方式錯誤、有刀上血跡相互
    沾染而致鑑驗結果失準之情，對此證人即送驗員警馮再添於
    原審證稱：「派出所將刀送來的時候，就是3把刀放在同一
    個盒子裏面。」「（你當初收到兇刀時，是放在同一個盒子
    裏面，這3把刀有無區隔開來？）應該是沒有區隔，就是綁
    在一起。（你後來送去刑事局時，有無將刀子做任何區隔？
    ）沒有。我就照原來包裝送過去。」等語（見原審94年4月
    14日審判筆錄），證人劉素亦證稱：「（你當初收受這3
    把刀子時，這3 把刀當時包裹綁起來的情形，有無照片？）
    有。（庭呈照片影本）2把刀是放在同一袋子裏，另外1把刀
    子有盒子，與另外2把刀的塑膠袋用膠帶綁在一起。」，「
    （據你經驗，這個檢體既然綁在一起，血液有無混合的可能
    ？）不排除有這個可能。」等語（見原審94年2月2日審判筆
    錄），復有送驗檢體照片4幀在卷可稽，然證人劉素復證
    稱：「（既然不能排除這個情形（按指檢體上血液有混合之
    可能），血液如何鑑定是何人的？）依我經驗，血液微量會
    交互感染，我會採取血液範圍多，而且已經乾了，附在刀子
    上的血液，做為鑑定的依據。」等語（同上審判筆錄），是
    上開扣案牛肉刀送驗方式雖有失當，然經鑑定機關之採樣，
    已足以排除上開錯誤之可能性，是上開鑑驗結果，自堪採信
    。
  (二)被告甲○○雖辯稱於上揭時地僅係要持刀嚇葉蒼榮，並無傷
    害或殺葉蒼榮之意，且當初不知被告丙○○、丁○○要前去
    購刀云云，被告丙○○、丁○○則辯稱僅有於上揭時地以拳
    腳傷害葉蒼榮之意云云，惟查：被告三人經商議後，於92年
    10月22日上午9時許，推由被告丙○○、丁○○前往臺北市
    中山區○○○路○段、吉林路口之勝立生活百貨店內以999元
    代價，購買大型牛肉刀3把，三人並於臺北市中山區○○○
    路○段90巷口分配一人1把等情，業經被告丙○○、丁○○供
    述明確，並有統一發票1紙、現場照片4幀（勝立生活百貨店
    外觀及內部陳設）、現場示意圖1紙等在卷可稽，被告甲○○辯稱事前不知被告丙○○、丁○○要前去購刀云云，自非
    可採，且被告甲○○於取得牛肉刀1把並拆封後即衝向葉蒼
    榮之情，業據被告三人供述明確，被告甲○○供稱：「（當
    初為何第一個持刀衝向葉蒼榮？）我們三個人一起走，我站
    在第一個，葉蒼榮第一個看到我，後來他拿杓子衝過來，我
    就本能的拿刀往前衝。」等語，被告丁○○則供稱：「（為
    何甲○○第一個持刀衝向葉蒼榮？）不知道，我們沒有講好
    誰先衝，我後來一直在想他為何要第一個衝過去，後來就因
    此起衝突。」等語（以上見原審94年6月8日審判筆錄）；又
    被告丁○○復供稱：「我看到甲○○、葉蒼榮在扭打，我過
    去幫忙，我拿刀過去幫忙，向葉蒼榮揮，我不知道揮向葉蒼
    榮何處，我是由上往下揮刀劈他，第一刀不知道揮到葉蒼榮
    哪裡，但第二刀被擋掉，刀掉在地上。」等語（原審94年6
    月8日審判筆錄）；被告丙○○則供稱：「後來我們拿刀回
    來，我刀沒有拆封，我拿沒有拆封的刀子連同包裝盒向葉蒼
    榮打下去。」「他們二人（按指被告甲○○、被害人葉蒼榮
    ）就在地上扭打，我們就用腳踹葉某屁股。」等語（見原審
    93年7月20日準備程序筆錄、偵卷第85頁），至被告丙○○
    雖未將所持牛肉刀拆封，業據被告丙○○、丁○○、證人謝
    春米供、證述明確，然被告丁○○復稱：「（丙○○為何沒
    有將刀拆封？）買的時候就已經將刀拆封了，這是丙○○叫
    我們拆開。他為何沒有拆開刀我不知道。」等語（見原審94
    年6月8日審判筆錄），此外，復有馬偕紀念醫院甲種診斷證
    明書（上載葉蒼榮受有左前額6×1×1.5公分撕裂傷、右鼻
    2.5×0.2×0.3公分撕裂傷、左前臂2公分撕裂傷並韌帶斷裂
    等傷害）、扣案牛肉刀3把可佐，且被害人葉蒼榮診斷證明
    書所列之撕裂傷均為刀傷等情，復有馬偕紀念醫院93年8月3
    日馬院醫外字第932448號函在卷可稽，又標示為被告丁○○
    所有之牛肉刀上血跡與被害人葉蒼榮DNA-STR型別相同，標
    示為被告甲○○所有之牛肉刀上血跡DNA-STR型別為混合型
    ，較弱型與葉蒼榮DNA-STR型別相符等情，有前引卷附內政
    部警政署刑事警察局93年2月4日刑醫字第0920242200號鑑驗
    書在卷可佐，是被告三人確有基於持刀傷害葉蒼榮之犯意聯
    絡而購買並分配牛肉刀3把，而由被告丁○○、甲○○持刀
    、丙○○則持未開封之牛肉刀連同封套揮打或徒手攻擊葉蒼
    榮等情，已堪認定。
  (三)再查，被害人葉蒼榮另受有左前胸刀傷導致血胸及右上葉裂
    傷，此有馬偕紀念醫院甲種診斷證明書、馬偕紀念醫院93年
    8月3日馬院醫外字第932448號函在卷可稽，雖證人葉蒼榮、
    楊武雄、謝春米均證稱無法確認係何人將葉蒼榮壓倒在地，
    並持刀刺入葉蒼榮左胸之情，然證人楊武雄證稱：「我看到
    的是被告三人衝來，距離還約有12公尺左右，我聽到被告三
    人喊『別走』就衝過來，我看到他們拿刀子，我也嚇一跳，
    葉蒼榮轉身往回跑到我們店外的廚房拿了小湯鍋之後，被告
    三人就跑到我們店外葉蒼榮拿到湯鍋的地方，我當時被嚇到
    ，等我回神過來，我看到被告三人拿刀，葉蒼榮則拿小湯鍋
    擋他們的刀子，後來不多久葉蒼榮就被壓倒在地上，用來阻
    擋的小湯鍋已經沒有在葉蒼榮手上。」等語（見原審93年9
    月16日審判筆錄），核與證人葉蒼榮證述內容相符，而被告
    甲○○所有之刀即係葉蒼榮與被告甲○○爭搶並劃傷證人楊
    武雄之牛肉刀等情，已經認定如前，且被告甲○○供稱：「
    我就與他（按指葉蒼榮）搶刀，當時我被葉某壓在地上，葉
    某騎在我身上，後來在互相搶刀子混亂中不知道怎樣就插在
    他之胸部。」「（葉蒼榮的左胸穿刺傷、右上葉裂傷、韌帶
    斷裂的傷是如何造成的？）是我們大家在搶刀時，當時我與
    葉蒼榮滾倒在地上，丙○○、丁○○是站著的，他們幫忙搶
    刀，當時我已經受傷，葉蒼榮可能與我搶刀時因此而受傷。
    」，被告丙○○供稱：「（葉某胸口之刀傷是何人造成的？
    ）葉某與甲○○扭打時插到的。」等語（見原審94年6月8日
    審判筆錄、偵卷第85頁），另參酌上開鑑驗結果中，被告甲○○所持牛肉刀上亦有被害人葉蒼榮之血跡，是堪信被告甲○○所持牛肉刀即係刺入葉蒼榮左胸之刀，又被告甲○○於
    本院亦不否認被害人葉蒼榮左胸之刀即其所持之牛肉刀，惟
    辯稱並無殺人之犯意，應係雙方扭打中不小心刺入葉蒼榮之
    左胸云云，然被告甲○○先前確有與被告丙○○、丁○○三
    人基於共同持刀傷害葉蒼榮之犯意聯絡而率先持刀衝向葉蒼
    榮並對之攻擊等情，已如前述，且觀諸葉蒼榮所受之傷勢，
    係被告甲○○之牛肉刀直接插入葉蒼榮之左胸第六肋骨間所
    致，並造成左胸第六肋骨骨折（Left 6th rib fracture）
    、第六肋間動脈出血（Left 6th intercostal artery
    activebleeding）、血胸及血塊達約3350毫升（Hemothorax
    and blood clot about 3350ml.）、失血達500毫升（Blood
    loss 500ml.）而致失血性休克（hypovo lemic shock）等
    情，有卷附馬偕紀念醫院93年7月5日馬院醫急字第932017號
    函附葉蒼榮病歷可稽，按左胸腔內有心臟、左肺部等人體生
    命維繫之重要臟器，斟酌上開傷勢之嚴重程度，倘未經適當
    醫治，當有發生死亡結果之虞，且該牛肉刀係筆直插入葉蒼
    榮之左胸，刀刃並深入胸腔，有前開病歷內圖示、Ｘ光片等
    可考，其傷害態樣並非被告甲○○單純縱向揮劈或被告甲○○爭搶葉蒼榮所持牛肉刀時突然放手之反作用力所能造成，
    堪認確係被告甲○○持刀刺入葉蒼榮之左胸所致，雖殺人與
    傷害之區別不以兇器及傷勢為絕對標準，然就上述之傷情觀
    之，則被告甲○○持刀刺殺被害人時下手之重可知，刀能殺
    人不能謂無預見，下手之重及刺入之部位更難謂無殺人之決
    心，矧被告甲○○於與葉蒼榮爭搶其持有之牛肉刀時，亦因
    而受有右手多處裂傷（6×0.5×0.5公分、2×0.3×0.2公分
    、1×1公分）、右大腿裂傷（4×2×1公分）、左眼眶瘀傷
    等傷害，有卷附馬偕紀念醫院甲種診斷證明書可稽，並經被
    告甲○○、丁○○、丙○○供述明確，足見被告甲○○於攻
    擊葉蒼榮之過程中，亦因葉蒼榮之防衛而受傷，堪為被告甲○○嗣後變更為殺人犯意之佐證，是依被告甲○○所持兇器
    、攻擊被害人身體之部位、造成之傷勢情形，被告甲○○確
    有先基於傷害犯意而傷害葉蒼榮之身體，後因葉蒼榮反抗而
    單獨驟起殺人之犯意之情，被告甲○○殺人未遂之犯行自堪
    認定，其辯稱無殺人之犯意及係扭打中不小心刺入等情，顯
    係卸責之詞，不足採信。
  (四)至公訴意旨另認被告丙○○、丁○○與被告甲○○明知所購
    3把牛肉刀刀鋒銳利，對於人體有巨大之殺傷力，且明知人
    之胸部具有重要之臟器，對之砍刺，將生重要器官受創導致
    死亡之結果，仍基於殺人之犯意聯絡，由甲○○將牛肉刀刺
    入葉蒼榮左前胸口，而認被告丙○○、丁○○均與被告甲○○存有殺人之犯意聯絡云云，惟按，共同正犯之所以應對其
    他共同正犯所實施之行為負其全部責任者，以就其行為有犯
    意之聯絡為限，若他犯所實施之行為，超越原計畫之範圍，
    而為其所難預見者，則僅應就其所知之程度，令負責任，未
    可概以共同正犯論。又按刑法上殺人與傷害之區別，本視加
    害人有無殺人之犯意為斷，被害人所受傷害之程度及部位，
    固不能據為認定有無殺人犯意之唯一標準，但被害人所受傷
    害之程度、部位，及加害人之下手情形如何，於審究犯意方
    面，仍不失為重要參考資料。查本件被告丙○○、丁○○固
    有與被告甲○○相偕購買牛肉刀3把並分配欲向葉蒼榮報復
    尋仇，復均有持刀揮劈或徒手攻擊葉蒼榮之情，然衡情被告
    三人與被害人僅因細故而衝突，雖感憤懣而圖報復，然應無
    致被害人於死之決意，而嗣僅被告甲○○有持刀刺入葉蒼榮
    左胸之殺人未遂行為，被告丙○○、丁○○則無，且被告丙○○、丁○○是否事前即有與甲○○共同殺人未遂之犯意，
    而推由甲○○下手實施，尚乏積極證據可資認定，自不能僅
    憑被告丙○○、丁○○有購刀並進而持刀攻擊葉蒼榮之行為
    ，即推定被告丙○○、丁○○於購刀之時已具殺人之犯意，
    況被告甲○○係於遭受葉蒼榮反擊後始暴生殺人之犯意，已
    如前述，被告丙○○、丁○○並未遭受相同反擊，是被告三
    人雖先前即與葉蒼榮有怨隙（此部分詳如後述），然於當時
    情狀下，尚無自始即有或被告丙○○、丁○○嗣後變更為殺
    人之犯意之理，此外並無確切之證據足認被告三人自始即有
    致被害人於死之殺人犯意。又被告丙○○並未將所持牛肉刀
    包裝拆封，業據被告丁○○供述明確（見原審94年6月8日審
    判筆錄），且證人謝春米證稱：「丙○○是把那把刀連同包
    裝盒丟到路邊，對我說『阿姨，那把刀你快拿走』，我就把
    那把刀撿起來拿到後面美容院廚房。是他們還在吵架時，丙○○就把刀丟出來，我就把刀撿走。」「（這把刀是否你剛
    才所說撿到的2把刀子中的1把？）不是，後來撿到的2把刀
    子都已經拆開包裝盒，而且上面都有血跡，所以總共有3把
    刀子，另外那2把刀子是他們吵完離開之後，警察來了，我
    才在地上撿到的。」等語（見原審93年9月16日審判筆錄）
    ，益見被告丙○○並無何殺人之犯意，更非先存有殺人之犯
    意嗣後己意中止者；至被害人葉蒼榮固證稱有聽到被告三人
    說「別走、給他死」等語云云（見原審93年9月16日審判筆
    錄），然質之證人楊武雄則證稱僅聽到被告三人高喊「別走
    」「不要跑」等語（見原審93年9月16日審判筆錄、偵卷第
    79頁），而不及於「給他死」之言語，況所謂「給他死」之
    呼叫，尚難認即係殺人犯意之表示，亦不無僅係助威吶喊之
    情；證人謝春米雖證稱：「（請指認被告三人）到底是誰壓
    葉蒼榮？）應該被告三人都有壓。」「這三人都擠在那邊，
    壓著葉蒼榮。」云云（見原審93年9月16日審判筆錄），然
    證人謝春米復證稱：「（是誰把葉蒼榮壓在地上？）我沒有
    看到。」「我當時很害怕，沒有看得很清楚究竟是誰壓的。
    」「但是誰先壓的，怎麼壓，我都沒有看清楚。」「（衝突
    中，丁○○有無壓在葉蒼榮身上嗎？）我沒有看清楚誰壓在
    葉蒼榮身上。（丙○○有無壓在葉蒼榮身上？）他們三人擠
    在一起，我看不清楚。我當時手上抱小孩，又很害怕。」等
    語（同上審判筆錄），對於何人壓在葉蒼榮身上一節，實不
    能為明確之陳述，況所謂「『壓』在被害人身上」之敘述，
    亦不過係推擠狀態之描述，尚難認即有殺人犯行或犯意存在
    ，是僅能認定被告三人原係本於傷害之犯意聯絡，後被告甲○○單獨變更為殺人之犯意，而非被告丙○○、丁○○所能
    預見，被告丙○○、丁○○對甲○○嗣起意殺害被害人之犯
    行，並無犯意之聯絡。
  (五)被告三人辯稱係因被害人葉蒼榮先持刀質問渠等是否對伊及
    伊友人不滿，為何瞪伊，並持刀劃傷被告丁○○之右手手指
    ，因而決意購買牛肉刀返回現場報復葉蒼榮，對此，雖葉蒼
    榮陳稱先前並無與被告三人發生衝突云云，證人即葉蒼榮所
    指一同在店內飲食並提前離去之郭永其亦證稱：葉蒼榮並無
    與被告三人發生糾紛等語（見偵卷第77頁）；證人楊武雄亦
    證稱：「（葉蒼榮三人在你店內消費有無與被告有語言上對
    立或衝突？）沒有。」云云（見原審93年9月16日審判筆錄
    ），然證人楊武雄復證稱：「（你確定沒有對立或衝突，還
    是你沒有看到？）我看到的是沒有。（你有無看到葉倉榮前
    去與他們說話的事情？）我沒有注意到。」等語（同上審判
    筆錄）」，然證人郭永其既已先行離去，本難期對於嗣後發
    生情節為何描述，又證人楊武雄尚須招呼客人、照顧店務，
    受限於其觀察、認知能力，亦難認所述被告三人與被害人間
    先前並無任何衝突之情與事實相符；況衡諸常情，被告三人
    與被害人互不相識，倘先前無任何齟齬，被告三人寧有特意
    前去購買牛肉刀三把後又返回該處欲傷害被害人之理；被告
    丁○○供稱：「他（葉蒼榮）就說不爽就來找我，我叫小麥
    。」「我們買單離開時，葉蒼榮指著甲○○、丙○○問他們
    是不是要去叫人，他對他們說他叫『小麥』，不爽可以去找
    他。」等語（見偵卷第30頁反面、原審93年9月16日審判筆
    錄），葉蒼榮證稱：「我小時候有人叫我小麥，我不知道為
    何丁○○叫我小麥。」（同上審判筆錄）丙○○供稱：「對
    方（葉蒼榮）說他叫小麥，可以過來找他。」（見原審94年
    6月8八日審判筆錄）等語，被告三人竟得知素未謀面之被害
    人葉蒼榮小名，益見被害人葉蒼榮先前確與被告三人曾起衝
    突爭執，致招致本件傷害及殺人未遂事件；被告三人雖有先
    遭受被害人葉蒼榮言語及行為挑釁之情，惟此等不法侵害於
    被告三人離去後已經結束，自難認被告三人嗣後所為攻擊葉
    蒼榮之行為係本於正當防衛情狀而為，而被害人葉蒼榮對於
    被告甲○○之攻擊行為，既係本於防衛被告三人不法侵害行
    為所為之正當防衛而非不法侵害，自不得再對之主張正當防
    衛；至被告三人雖先前已有飲酒，然既於發生上開爭執後尚
    能謀議購刀相偕報復，並順利完成購刀及分配刀械之行為，
    甚且被告丙○○尚知將其持有之牛肉刀連同包裝丟棄於地委
    請證人謝春米攜走，被告三人案發後復知離去現場躲藏，足
    見被告三人均未達於喪失或減損對於外界事務感知判斷能力
    之程度，綜上所述，本件事證明確，被告三人犯行均堪認定
    ，應依法論科。
三、按已著手於犯罪行為之實行而不遂者，為未遂犯，刑法第25
    條第1項定有明文，本件被告甲○○持刀刺入被害人葉蒼榮
    之左胸，已著手實行犯罪構成要件之殺人行為，惟未達於被
    害人死亡之既遂結果。核被告甲○○所為，係犯刑法第271
    條第2項、第1項之殺人未遂罪，被告丙○○、丁○○所為，
    均係犯刑法第277條第1項之傷害罪，公訴意旨認被告丙○○
    、丁○○亦係犯刑法第271條第2項、第1項之殺人未遂罪，
    尚有誤會，惟其基本事實同一，自應變更起訴法條予以審理
    ，被告丙○○、丁○○及被告甲○○就上開傷害犯行，有犯
    意聯絡及行為之分擔，皆為共同正犯，被告甲○○共同傷害
    犯行，為犯意變更後之殺人未遂犯行所吸收，不另論罪。被
    告甲○○已著手於殺人犯罪行為之實行，而未至被害人死亡
    之既遂結果，為未遂犯，應依刑法第26條前段之規定減輕其
    刑。
四、原審以被告等犯罪事證明確，適用刑法第28條、第271條第
    2項、第1項、第277條第1項、第26條前段、第41條第1項前
    段、第38條第1項第2款、罰金罰鍰提高標準條例第1條前段
    、第2條之規定，審酌被告三人犯罪之目的、動機、所受刺
    激、手段、犯罪所生危害，嗣後均否認犯行，迄未賠償被害
    人之損失，然告訴人乙○○業表達原諒被告丁○○之意（見
    原審94年6月8日審判筆錄），其犯罪後之態度等一切情狀，
    分別量處被告甲○○有期徒刑5年、丙○○有期徒刑6月、丁○○有期徒刑4月，並就被告丙○○、丁○○諭知易科罰金
    之折算標準。並以扣案之牛肉刀3把，係被告三人所有，為
    傷害犯行所用之物，其中扣案標示為被告甲○○所有之牛肉
    刀1把，復為被告甲○○所有，供殺人未遂犯行所用之物，
    均依法沒收。經核認事用法及量刑並無不合。被告甲○○上
    訴猶執陳詞否認殺人未遂犯行，自無足採。檢察官循告訴人
    之請求提起上訴，以依兇刀上血跡之鑑驗結果，被告丁○○
    之供陳、證人謝春米、楊武雄之證述等足認被告三人均具有
    殺人之犯意，被告丙○○、丁○○亦具殺人未遂罪責，丙○○係己意中止，為中止未遂犯，並認被告甲○○事後均否認
    殺人，且迄未與被害人和解或為道歉，原審量刑太輕等原審
    已經審酌取捨認定之事由，指摘原判決不當，求為改判，亦
    為無理由。綜上，本件上訴均應予駁回。
五、被告丙○○、丁○○經合法傳喚，無正當理由不到庭，爰不
    待其陳述，逕行判決。
據上論斷，應依刑事訴訟法第368條、第371條，判決如主文。
本案經檢察官郭弘佑到庭執行職務。
中    華    民    國    95    年    3     月    22    日
                  刑事第二庭審判長法  官  蔡國在
                                  法  官  王詠寰
                                  法  官  江振義
以上正本證明與原本無異。
如不服本判決，應於收受送達後十日內向本院提出上訴書狀，其
未敘述上訴之理由者並得於提起上訴後十日內向本院補提理由書
（均須按他造當事人之人數附繕本）。
                                  書記官  洪秋帆
中    華    民    國    95    年    3     月    22    日
附錄：本案論罪科刑法條全文
刑法第271條
殺人者，處死刑、無期徒刑或十年以上有期徒刑。
前項之未遂犯罰之。
預備犯第 1 項之罪者，處二年以下有期徒刑。
刑法第277條
傷害人之身體或健康者，處三年以下有期徒刑、拘役或一千元以
下罰金。
犯前項之罪因而致人於死者，處無期徒刑或七年以上有期徒刑；
致重傷者，處三年以上十年以下有期徒刑。


司法院資訊處製作；財團法人民間司法改革基金會備份。
